臺灣高等法院民事判決　　　　　　　　100年度重上字第200號
　　上　訴　人　王力加
　　　　　　　　王一帆
　　　　　　　　王雯生（法院為監護宣告）
　　兼上一　人
　　監　護　人　許玲珠
　　共　　　同
　　訴訟代理人　莊志成律師
　　被上訴　人　易書妏　　臺北.
　　訴訟代理人　易大為
上列當事人間請求給付借款事件，上訴人對於中華民國100年1月
28日臺灣臺北地方法院99年度重訴字第1168號第一審判決提起上
訴，本院於100 年9 月7 日言詞辯論終結，判決如下：
    主  文
原判決廢棄。
被上訴人應給付上訴人新臺幣壹仟貳佰萬元，及自民國九十五年
十月二十八日起至清償日止按週年利率百分之五計算之利息。
第一、二審訴訟費用，由被上訴人負擔。
本判決所命給付，於上訴人以新台幣肆佰萬元供擔保後，得假執
行。但被上訴人如於假執行程序實施前，以新台幣壹仟貳佰萬元
預供擔保，得免為假執行。
    事實及理由
甲、程序方面：
  一上訴人於原審係依消費借貸之法律關係，請求被上訴人返還
    1,200 萬元及其利息，嗣於本審中另依併存之債務承擔、保
    證等法律關係，為同一聲明之請求，並指定按併存的債務承
    擔、保證及消費借貸關係之先後順序（本院卷第121 頁反面
    、122 頁）審判，而有訴之追加情形。被上訴人先對訴之追
    加並無異議（本院卷第96頁反面），其後雖表示異議（本院
    卷第121 頁反面），然斟酌上訴人所為訴之追加與原審請求
    時主張之基礎社會事實相同，且原審證人曾啟華證述內容又
    可資援用，核與民事訴訟法第446條第1項但書、第255第1項
    第2款規定相符，應予准許。
  二又按原告以單一聲明主張訴訟標的而就各該訴訟標的定有先
    後請求裁判之順序，於先位訴訟標的有理由時，即不請求就
    備位訴訟標的為裁判者，與預備訴之合併須先位訴之聲明與
    備位訴之聲明相互排斥而不相同者，尚屬有間，學說上稱為
    「類似的預備訴之合併」。本於尊重每人訴訟權之實施，則
    原告就訴訟標的法律關係擁有處分權，故其就同一訴之聲明
    中列有先後順序之訴訟標的，於法並無不合。本件上訴人為
    同一聲明之請求，惟定有併存的債務承擔、保證及消費借貸
    等法律關係之先後請求法院裁判之順序，核屬前開「類似的
    預備訴之合併」之情形，依上說明，法院於審理時即應受上
    訴人所列訴訟標的先後順序之拘束，合先敘明。
乙、實體方面：
  一上訴人主張：訴外人王家信前與被上訴人之父易宇豐合作投
    資開發案，王家信應易宇豐之借款要求，於95年7 月10日分
    別匯款新臺幣（下同）85萬元、145萬元、70萬元（合計300
    萬元）至易宇豐指定之帳戶易牙食府風味館、碩園賞建設有
    限公司、許武薰；繼於95年7月27日又匯款900萬元至易宇豐
    指定之帳戶易欣穎，並約定易宇豐就上開借款合計1,200 萬
    元於95年10月27日還款，另書具「同意書」記載：「立同意
    書人：易宇豐、易書玟以本人所有座落臺中市北屯區不動產
    向債人王家信先生抵押設定借用1,200 萬元」云云，可見被
    上訴人對上開借款1,200 萬元有併存債務承擔之承諾。被上
    訴人雖稱：伊並未授權父親易宇豐簽立同意書云云，惟其將
    印鑑交付父母行使，事後易宇豐告知曾簽立同意書，被上訴
    人未為反對之意思，則被上訴人應負表見代理之授權人責任
    。被上訴人另將其所有坐落臺中市○○區○○段464 地號土
    地（權利範圍338/10000）及其上同段1891、1892 、1893及
    1894建號建物即門牌臺中市○○路439之17巷2弄1號地下1樓
    之1、1樓之2 、1樓之3及1樓之5等建物（下稱系爭房地）為
    擔保，設定6,000 萬元最高限額抵押權予王家信，並簽發面
    額5,000 萬元本票交付王家信，亦見其就易宇豐之上開借款
    1,200 萬元為保證之意思，自應負保證責任。其後，王家信
    於96 年5月28日死亡，上訴人為繼承人，依法繼承王家信之
    一切權利義務，經向被上訴人催討未獲置理。爰依重疊之債
    務承擔、保證及消費借貸等法律關係之先後順序，求為命被
    上訴人應給付上訴人1,200 萬元及自95年10月28日起算法定
    遲延利息之判決。
    原審為上訴人敗訴之判決。上訴人聲明：(一)原判決廢棄。(二)
    被上訴人應給付上訴人1,200 萬元及自95年10月28日起算之
    法定遲延利息。(三)願供擔保請准宣告假執行。
  二被上訴人聲明：(一)上訴及追加之訴均駁回。(二)如受不利判決
    ，請准提供擔保免為假執行。
    答辯略以：(一)王家信與易宇豐因合作投資臺北縣新店工程，
    約定王家信需投資5,000萬元，本件支付予易宇豐之1,200萬
    元即為投資款之一部分。伊與王家信間並無消費借貸之合意
    ，款項亦非匯入伊之帳戶。(二)伊所有系爭房地設定最高限額
    抵押權予王家信，係為擔保王家信之投資款。系爭款項因投
    資失敗遭地主沒收，並無獲利，上訴人請求伊就系爭借款負
    返還之責，為無理由。(三)上證一之同意書乃易宇豐所簽立，
    當時伊不在場，伊亦不承認同意書上由易宇豐代理伊簽名之
    效力；伊對易宇豐與王家信間之投資細節並不清楚，自無伊
    同意承擔債務之情。(四)同意書記載之「抵押借用1,200 萬元
    ，後需動用定金3,000 萬元，均由債權人預付土地所有權人
    ，經雙方約定如在95年10月27日前無法還款」、「如不去進
    行土地定金3,000萬元時，即以前借用之1,200萬元為準，其
    他不包含在內」，係指購買土地之定金3,000 萬元均由王家
    信預付，王家信已出資1,200 萬元，如未購買土地，易宇豐
    須於95年10月27 日前還上開投資款1,200萬元，如未返還，
    同意將抵押物過戶予王家信，可見該款項確為投資款，因此
    未約定利息，且確已購買土地並支付定金1,200 萬元，故自
    95 年10 月27日起至王家信死亡前，均未要求過戶抵押物，
    足證王家信當時係為投資購買土地而支付定金1,200 萬元，
    與伊無關等語抗辯。
  三兩造不爭執之事實：
    (一)訴外人王家信於96 年5月28日死亡，繼承人為：上訴人許
      玲珠（配偶）及王力加、王一帆、王雯生（子女）等4 人
      ，均未拋棄繼承，業據臺灣臺北地方法院函覆明確，又上
      開繼承人王雯生於97 年4月16日經法院為監護宣告（舊法
      之禁治產宣告），由上訴人許玲珠擔任監護人，有王家信
      之除戶謄本、繼承系統表、原法院99 年8月19日北院木家
      家99科繼1327字第0990005201號函及戶籍謄本附卷（原審
      促字卷第10頁、訴字卷第33-34、41-42頁）。
    (二)王家信於95年7月10 日匯款85萬元至易牙食府風味館之帳
      戶、匯款145 萬元至碩園賞建設有限公司之帳戶、匯款70
      萬元至許武薰之帳戶；王家信再於95年7月27日匯款900萬
      元至易欣穎帳戶，有王家信之存摺明細查詢、臺北市第九
      信用合作社跨行匯款申請書等件足憑（原審訴字卷第50-
      54頁）。
    (三)被上訴人提供其所有系爭房地為擔保，設定6,000 萬元之
      最高限額抵押權予王家信，並於95年7月11 日申請辦理、
      同年月13日辦妥最高限額抵押權登記，權利人為王家信，
      義務人即債務人即被上訴人），有系爭房地之登記謄本、
      抵押權設定登記申請書暨附件可參（原審訴字卷第35 -40
      頁，本院卷第55-63頁）。
    (四)卷附由上訴人提出之95年7月27 日「同意書」，其上之「
      易宇豐」簽名係由易宇豐親自為之，「易書妏」係由易宇
      豐代簽，業經證人易宇豐、曾啟華、曹玉坤證述一致，有
      同意書足憑（本院卷第14頁），並為兩造所不爭執（本院
      卷第31頁）。
  四上訴人依併存的債務承擔及繼承等法律關係，請求被上訴人
    返還1,200萬元及其利息，有無理由？
    (一)上訴人主張：王家信應易宇豐之借款要求，於95 年7月10
      日、7月27日匯款300萬元、900萬元，合計1,200萬元至易
      宇豐指定之帳戶，約定易宇豐就上開借款於95年10月27日
      清償，另並書具「同意書」其上記載：「立同意書人：易
      宇豐、易書玟以本人所有座落臺中市北屯區不動產向債人
      王家信先生抵押設定借用1,200 萬元」，可見被上訴人對
      上開借款1,200 萬元有併存債務承擔之承諾，被上訴人既
      將印鑑交付父母行使，事後易宇豐告知曾簽立同意書，被
      上訴人未為反對之意思，則被上訴人應負表見代理之授權
      人責任乙節。被上訴人則辯稱：伊雖提供系爭房地設定最
      高限額抵押權予王家信，係為擔保王家信因與易宇豐合作
      新店工程案之投資款，伊對合作投資細節不清楚，簽立同
      意書當時伊並未在場，伊未授權父親易宇豐簽立同意書云
      云。
    (二)查被上訴人之父易宇豐為瑞豐建設股份有限公司（下稱瑞
      豐建設）之負責人，於新店寶橋路有一塊土地已領得建造
      執照（起造人為易宇豐之配偶易陳淑貞名義），但該坐落
      土地之所有權人中纖公司就土地融資貸款並未繳納，土地
      因而遭債權人聲請法院拍賣由第三人拍得，易宇豐積極覓
      找金源3,000 萬元思欲買回土地繼續此建案之進行，遂經
      由之前瑞豐建設總經理曾啟華之介紹而認識王家信。易宇
      豐邀同王家信投資此建案，願意提供被上訴人名義之系爭
      房地設定抵押權予王家信，以擔保王家信交付之款項不會
      受損，並表示：建案順利進行者，則王家信交付之款項作
      為投資款；建案不成功，易宇豐即另向銀行貸得款項以還
      款予王家信，王家信同意，易宇豐即提供系爭房地文件以
      資辦理抵押權設定手續，王家信即於95年7 月10日匯款
      300 萬元至易宇豐指定之帳戶，易宇豐亦交付面額300 萬
      元、票載到期日（即清償期）95年8 月25日之支票乙紙予
      王家信。嗣於2 、3 週後，前瑞豐建設總經理曾啟華告知
      系爭建案之建造執照已遭取消失效、不要再付款云云，王
      家信透過曾啟華要求清償前開款項300 萬元，然易宇豐表
      示：既已就系爭房地設定抵押權完妥，足以保障債權，王
      家信毋庸害怕，伊尚需資金900 萬元，希望再向王家信借
      貸900 萬元，迨伊向銀行貸款3,000 萬元撥下後即可還款
      等語，其後約定95年7 月27日在大直里里長曹玉坤之辦公
      室見面，當天在場之人有易宇豐、易宇豐配偶、曹玉坤、
      曾啟華、王家信等人（無被上訴人），易宇豐現場再交付
      面額900 萬元、票載到期日（即清償期）95年10月27日之
      支票乙紙及面額5000萬元、到期日95年10月27日之本票乙
      紙，王家信以匯款方式交付900 萬元，當場易宇豐並未提
      出被上訴人出具之授權書或委任書即在同意書上代簽被上
      訴人之名字，復由易宇豐夫妻取出被上訴人印章在同意書
      上蓋用等情，業據證人曹玉坤、曾啟華證述一致（本院卷
      第43- 45頁），並經證人易宇豐證陳：交付上開支票及本
      票暨簽立同意書等情明確（本院卷第71-72 頁），復有上
      開面額300 萬元、900 萬元之支票及5000萬元之本票各1
      紙可稽（原審促字卷第3 頁）。
    (三)再查王家信於95年7月10日匯款300萬元至易宇豐指定之帳
      戶，被上訴人所有之系爭房地旋於翌日即同年月11日向地
      政事務所申請設定最高限額6,000 萬元之抵押權登記，並
      於同年月13日辦妥上開抵押權登記。在抵押權申請文件上
      ，記載「本抵押權僅作土地合建保證用，無利息」等字，
      有土地及建物登記謄本及本院調取之相關申請文件足憑（
      原審訴字卷第35-40頁，本院卷第55-63頁）。又兩造均不
      爭執為真正之95 年7月27日同意書其上載明：「立同意書
      人：易宇豐、易書妏以本人所有座落台中市北屯區不動產
      向債（權）人王家信先生抵押設定借用新台幣壹仟貳佰萬
      元，後需動用土地定金新台幣參仟萬元正，均由債權人預
      付土地所有權人。經雙方約定如在95年10月27日前無法還
      款，同意將台中抵押之房地無條件過戶給債權人」等語（
      本院卷第14頁）。
    (四)依上可知：於95 年7月10日王家信與易宇豐確有提及合作
      新店寶橋路之建案，惟當時議妥：系爭建案若成功，則王
      家信交付之款項為投資款，即王家信與易宇豐間附有以「
      系爭建案成功」為停止條件之合作投資關係，易宇豐則提
      供被上訴人名下之系爭房地以供擔保王家信交付之款項，
      是王家信95年7 月10日匯寄之300 萬元性質有所不明，故
      易宇豐尚交付同額支票用供清償；迨至95年7 月27日業已
      確定系爭建案之建照已遭撤銷失效，則上開王家信及易宇
      豐之合作投資契約關係因停止條件（建案成功）未成就，
      而未成立，故王家信之前交付之款項300 萬元在此日確定
      為借款，加上王家信再於95年7 月27日匯寄至易宇豐指定
      帳戶之900 萬元亦為借款，此觀95年7 月27日當日書立之
      同意書載明「抵押設定借用新台幣壹仟貳佰萬元」、「即
      以前借用之新台幣壹仟貳佰萬元為準」、「雙方約定如在
      95 年10 月27日前無法還款」等語即明；易宇豐本人在同
      意書上簽名蓋章，則上開款項1,200 萬元亦經其承認為借
      款而非合作投資款項之事實甚明。
      雖證人易宇豐到庭證述：王家信已設定抵押權，大家是合
      作；交付面額300萬元及900萬元之支票僅是提供憑證，票
      載到期日僅係提供不動產設定抵押權之意思云云（本院卷
      第70頁反面、72頁）。但斟酌易宇豐為被上訴人之父，證
      人地位是否可期客觀公正，已有可疑，且易宇豐若欲就王
      家信交付之金錢提供憑證，依社會常情僅提供字據說明即
      足，並無交付同額且記載票載到期日支票之必要；又同意
      書內容已載明「借用」1,200 萬元之情，易宇豐閱覽後在
      其上簽名蓋章，到庭竟陳述與王家信間為合作關係云云，
      與同意書之記載不符，而無足採。
    (五)按由自己之行為表示以代理權授與他人，或知他人表示為
      其代理人而不為反對之表示者，對於第三人應負授權人之
      責任，民法第169條本文規定甚明。查上開同意書於95年7
      月27日簽訂，當時被上訴人並不在場，易宇豐未提出被上
      訴人出具之授權書或委任書即在同意書上代簽「易書妏」
      之名，「易書妏」之印文乃易宇豐夫婦取出所蓋用等情，
      為兩造所不爭執之事實。而同意書上「易書妏」之印文乃
      被上訴人交付父母易宇豐夫婦保管之印鑑章所蓋用，亦為
      被上訴人所是認（本院卷第47、122 頁反面），且易宇豐
      於同意書上蓋用被上訴人印鑑完畢後約1 週即已告知被上
      訴人上情，被上訴人知悉後並未為反對之意思表示，已據
      證人易宇豐證陳明確（本院卷第72頁反面），被上訴人仍
      予否認，辯稱係至王家信之配偶寄發存證信函要求返還款
      項時始知悉云云（本院卷第123 頁），應係臨訟辯解之詞
      ，委無可採。足見：被上訴人事先對於易宇豐向王家信借
      款之情並不知悉，未授權或委任父母易宇豐夫婦簽訂表明
      借款主旨之同意書，惟被上訴人將自己印鑑章交付父母保
      管，且於同意書簽立後1 週已知悉易宇豐在同意書上代簽
      名表示為其代理人並蓋用印鑑章之情，未為反對之表示，
      則上訴人主張：與表見代理之要件相符，被上訴人應對第
      三人王家信負授權人之責任乙節，洵屬有據。
    (六)依前所云，本件1,200 萬元原係易宇豐向王家信借用之款
      項，依95年7 月27日之同意書記載：「立同意書人：易宇
      豐、易書妏以本人所有座落台中市北屯區不動產向債（權
      ）人王家信先生抵押設定借用新台幣壹仟貳佰萬元……經
      雙方約定如在95年10月27日前無法還款，同意將台中抵押
      之房地無條件過戶給債權人」等語（本院卷第14頁），已
      足表明被上訴人依此同意書之簽訂而同為借款人，約定清
      償日為95年10月27日，屆時如無法清償者，同意將設定抵
      押權之系爭房地無條件過戶予王家信，雖依當時之民法（
      舊法）第873條第2項規定流押契約之約定為無效，然探求
      此句文義之真意足認被上訴人就同意書記載之借款 1,200
      萬元同意負全部給付責任，而得認與原先之債務人易宇豐
      係併存的債務承擔型態。又上開借款乃金錢債權，債權人
      王家信於96年5 月28日死亡，繼承人即上訴人並無拋棄繼
      承情事，則上開借款債權依民法第1148條規定由上訴人承
      受，故上訴人依併存的債務承擔及繼承之法律關係，訴請
      被上訴人給付1,200 萬元及自同意書所載清償日95年10月
      27日之翌日即同年月28日起算之法定遲延利息，為有理由
      ，應予准許。
  六本件上訴人之請求，依其主張在前之併存債務承擔法律關係
    為有理由，已如上述，則上訴人就同一聲明主張在後之保證
    、消費借貸法律關係，即無再予審酌及論述之必要，併此敘
    明。
  七綜上所述，上訴人依併存之債務承擔及繼承等法律關係，訴
    請被上訴人給付1200萬元及自95年10月28日起算之法定遲延
    利息，為有理由，應予准許。原審未及審酌上訴人追加主張
    之併存債務承擔法律關係，而為上訴人敗訴之判決，尚有未
    洽。上訴意旨指摘原判決不當，為有理由，爰予廢棄改判如
    主文第2 項所示。兩造均陳明願供擔保宣告准免假執行，核
    無不合，爰分別酌定相當擔保金額准許之。
  八據上論結：本件上訴為有理由，依民事訴訟法第450 條、第
    78條、第463 條、第390 條第2 項、第392 條，判決如主文
    。
中    華    民    國    100    年    9    月    30    日
                  民事第一庭
                      審判長法  官  張耀彩
                            法  官  吳光釗
                            法  官  林金吾
正本係照原本作成。
如不服本判決，應於收受送達後20日內向本院提出上訴書狀，其
未表明上訴理由者，應於提出上訴後20日內向本院補提理由書狀
（均須按他造當事人之人數附繕本）上訴時應提出委任律師或具
有律師資格之人之委任狀；委任有律師資格者，另應附具律師資
格證書及釋明委任人與受任人有民事訴訟法第466 條之1 第1 項
但書或第2 項（詳附註）所定關係之釋明文書影本。如委任律師
提起上訴者，應一併繳納上訴審裁判費。
中    華    民    國   100    年    9     月    30    日
                           書記官  張淑芳
附註：
民事訴訟法第466條之1（第1項、第2項）：
對於第二審判決上訴，上訴人應委任律師為訴訟代理人。但上訴
人或其他法定代理人具有律師資格者，不在此限。
上訴人之配偶、三親等內之血親、二親等內之姻親，或上訴人為
法人、中央或地方機關時，其所屬專任人員具有律師資格並經法
院認為適當者，亦得為第三審訴訟代理人。